臺灣士林地方法院刑事判決　　　　　　　　　　　　　　九十三年度自字第二一號
　　自　訴　人　丁○○
　　自訴代理人　吳忠德律師
　　被　　　告　甲○○
　　選任辯護人　朱昌碩律師
右列被告因妨害婚姻及家庭案件，經自訴人提起自訴，本院判決如左：
    主  文
本件自訴不受理。
    理  由
一自訴意旨略稱：自訴人丁○○於民國八十一年五月三十日與丙○○結婚，婚後並育
  有二子。被告甲○○為丙○○前在四加實業公司任職之同事，明知丙○○為有配偶
  之人，竟自八十二年七月迄今，多次在被告甲○○位於台北市○○○路五三巷七弄
  一號四樓住處、丙○○屏東住處、丙○○友人乙○○屏東住處及大陸地區，與丙○
  ○相姦，為性行為。被告所為顯涉刑法第二百三十九條後段之相姦罪嫌，為此提起
  自訴。
二查自訴人以其夫丙○○於與其婚姻關係存續中，與明知丙○○有配偶之本件被告甲
  ○○發生多次性關係為由，而於九十二年八月八日向台灣士林地方法院檢察署，對
  丙○○與本案被告甲○○分別提起刑法第二百三十九條前段及後段之通姦暨相姦罪
  之告訴，經台灣士林地方法院檢察署檢察官偵查後，認罪嫌不足，而於九十二年十
  二月五日以九十二年度偵字第一０九二四號為不起訴處分，嗣自訴人提起再議，經
  台灣高等法院檢察署檢察長認偵查尚未完備，而於九十三年一月十五日以九十三年
  度上聲議字第三一九號命令發回續查，台灣士林地方法院檢察署即分九十三年度偵
  續字第三三號續行偵查等情，業據本院調取台灣士林地方法院檢察署九十三年度偵
  續字第三三號案件核閱無誤，並有前開自訴人於該案所提之告訴狀、前開不起訴處
  分書、台灣高等法院檢察署檢察長命令在卷可參，堪可認定。
三自訴人於所提前開告訴案件經台灣士林地方法院檢察署檢察官為不起訴處分，經台
  灣高等法院檢察署檢察長命令發回續查，於台灣士林地方法院檢察署以九十三年度
  偵續字第三三號續行偵查後，於九十三年二月二十六日提起本件自訴。被告選任之
  辯護人就自訴人所提之本件自訴，為被告之利益辯稱：修正前刑事訴訟法規定，同
  一案件經檢察官偵查終結者，不得再行提起自訴，而修正後刑事訴訟法改以：「同
  一案件經檢察官依二百二十八條規定，開始偵查者不得再行自訴」，規定更加嚴格
  ，而最高法院四十八年度台上字第一九七號、五十年度台上字第四五一號判例均揭
  示：「同一案件經檢察官偵查終結者，縱因聲請再審發回續行偵查中，亦不得再行
  自訴」，是自訴人所提本件自訴，自不合法，法院當為不受理判決等語，自訴代理
  人則以：本件為告訴乃論之案件，依修正後刑事訴訟法條文文義觀之，當得提起自
  訴等語。是本件首應審究者，乃自訴人本件自訴是否合法，經查：
  (一)按八十九年二月九日公布修正刑事訴訟法前之刑事訴訟法（下稱修正前刑事訴訟
    法）第三百二十三條第一項規定：「同一案件經檢察官終結偵查者，不得再行自
    訴」；第三百三十四條規定：「不得提起自訴而提起者，應諭知不受理判決。」
    ，而同一案件曾經檢察官終結偵查者，縱因聲請再議發回續行偵查中，亦屬不得
    再行自訴，如竟提起自訴，即應為不受理之判決，最高法院四十八年度台上字第
    一九七號判例亦揭有明文。是同一案件，經檢察官終結偵查為不起訴處分後，告
    訴人聲請再議而經發回續行偵查中，自訴人就該案件再行提起自訴，依修正前刑
    事訴訟法之規定，其自訴自屬不合法，法院應為不受理判決。
  (二)八十九年二月九日公布修正刑事訴訟法（下稱修正後刑事訴訟法）第三百二十三
    條第一項修正為：「同一案件經檢察官依第二百二十八條規定開始偵查者，不得
    再行自訴。但告訴乃論之罪，經犯罪之直接被害人提起自訴者，不在此限。」、
    第二項前段修正為：「於開始偵查後，檢察官知有自訴在先或第一項但書之情形
    者，應即停止偵查，將案件移送法院」，依修正後刑事訴訟法第三百二十三條第
    一項但書之文義，固未就告訴乃論之罪，其提起自訴之時間係在偵查終結前後而
    分別規定，或載明異其效果，但本條修正之立法理由乃為避免利用自訴程序干擾
    檢察官之偵查犯罪，或利用告訴，再改提自訴，以恫嚇被告，同一案件既經檢察
    官依法開始偵查，告訴人或被害人之權益當可獲保障，是本項修正之目的在於強
    調公訴優先原則，並非擴大自訴權之行使。且依該條第二項僅規定檢察官於開始
    偵查後，知有自訴在先或第一項但書之情形者，應即停止偵查，將案件移送法院
    ，與同條第一項但書同未指限於偵查終結前之情形，惟檢察官得停止偵查，將案
    件移送至法院，當係在其偵查終結前，倘檢察官已偵查終結而為起訴或不起訴處
    分，自無從停止偵查，將案件移送至法院。從而推知，修正後刑事訴訟法第三百
    二十三條第二項前段應於檢察官偵查終結前方有適用。是同未規定提起自訴之時
    間係在偵查終結前後之修正後刑事訴訟法第三百二十三條第一項但書，自應為相
    同之解釋，其得提起自訴之時間應限於偵查終結前（台灣高等法院暨所屬法院八
    十九年法律座談會亦採同一見解，請參該座談會刑事提案第四四號）。至所謂「
    偵查終結前」，參照刑事訴訟法第二百五十一條至第二百五十五條之規定，及前
    開最高法院四十八年度台上字第一九七號判例要旨，應指檢察官為起訴或不起訴
    處分時。是告訴乃論之案件，經檢察官偵查終結為不起訴處分後，縱聲請再議而
    經發回續行偵查中，依修正後刑事訴訟法之規定，因偵查業已終結，自訴人自不
    得再行提起自訴。
  (三)按自訴程序，除本章有特別規定外，準用第二百四十六條、第二百四十九條及前
    章第二節、第三節關於公訴之規定；修正後刑事訴訟法第三百四十三條定有明文
    （定在刑事訴訟法第二編第二章），是刑事訴訟法第二編第一章第一節偵查所列
    之條文（即第二百二十八條至第二百六十三條），除第二百四十六條、第二百四
    十九條外，均不在自訴案件程序準用之範圍內。雖依修正後刑事訴訟法第三百四
    十三條規定，自訴程序準用之同法第三百零三條第四款（定在刑事訴訟法第二編
    第一章第三節）規定「曾為不起訴處分或撤回起訴，而違背第二百六十條之規定
    再行起訴者，應諭知不受理之判決」，惟所謂「準用」，並非全部適用，乃限於
    性質相容者方得準用。而按刑法案件不起訴處分已經確定，如有刑事訴訟法第二
    百三十九條（舊法，即現行之刑事訴訟法第二百六十條）各款情事之一，得對同
    一案件再行起訴者，乃公訴制度特設之規定，非自訴所得準用，最高法院五十三
    年度台上字第四五０號判例揭有明文。是刑事訴訟法第二百六十條當非自訴程序
    所得準用，從而前開第三百零三條第四款之規定，與自訴程序自不相容，而無從
    準用，合先陳明。倘修正後刑事訴訟法第三百二十三條第一項但書，不採告訴乃
    論之罪，犯罪之直接被害人，限於檢察官開始偵查後至偵查終結前，方得提起自
    訴之解釋，則告訴乃論之罪，犯罪之直接被害人，於檢察官偵查終結為不起訴處
    分確定後，提起自訴，依前述說明，現行刑事訴訟法將無法於程序上逕將此類案
    件為不受理判決，而需進入實體審理，如此將違反不起訴處分之確定力。依此，
    益堪認修正後刑事訴訟法第三百二十三條第一項但書，應採如前(二)所述，告訴乃
    論之罪，犯罪之直接被害人，限於檢察官開始偵查後至偵查終結前，方得提起自
    訴，如此，若告訴乃論案件犯罪之直接被害人，於檢察官偵查終結後，提起自訴
    ，方得以違反修正後刑事訴訟法第三百二十三條第一項之規定，不得提起自訴而
    提起，而依修正後刑事訴訟法第三百三十四條諭知不受理判決。
四綜上所述，修正後刑事訴訟法第三百二十三條之規定，仍應解釋為同一案件經檢察
  官依第二百二十八條規定開始偵查者，不得再行自訴。但告訴乃論之罪，經犯罪之
  直接被害人於偵查終結前提起自訴者，不在此限。本件自訴人前向台灣士林地方法
  院檢察署，對本件被告甲○○提起與本件自訴同一案件之刑法第二百三十九條後段
  之相姦罪告訴，經台灣士林地方法院檢察署檢察官偵查後，認罪嫌不足，而於九十
  二年十二月五日以九十二年度偵字第一０九二四號為不起訴處分，而偵查終結，嗣
  自訴人雖提起再議，經台灣高等法院檢察署檢察長於九十三年一月十五日以九十三
  年度上聲議字第三一九號命令發回續查，而由台灣士林地方法院檢察署以九十三年
  度偵續字第三三號案續行偵查，已如前述，本件雖為告訴乃論之案件，但自訴人就
  同一案件，於檢察官偵查終結後，復向本院提起自訴，揆諸前開說明，其自訴自不
  合法，爰不經言詞辯論，逕為不受理之判決。
五至台灣士林地方法院檢察署檢察官函請本案併案審理之九十三年度偵續字第三三號
  偵查案件被告甲○○妨害家庭案件部分，因本件諭知不受理判決，該案與本件自無
  事實上或裁判上一罪之關係，本院無從併予審理，應退回檢察官另行偵辦。
據上論斷，應依刑訴訟法第三百二十三條、第三百三十四條、第三百四十三條、第三
百零七條判決如主文。
中　　　華　　　民　　　國　　九十三　　年　　  十二　　月　　　八　　　日
                                      臺灣士林地方法院刑事第一庭
                                          審判長法  官  雷  雯  華
                                                法  官  張  國  棟
                                                法  官  江  翠  萍
右正本證明與原本無異。
如不服本判決應於送達後十日內向本院提出上訴狀。
                                                書記官  范  淑  芬
中　　　華　　　民　　　國　　九十三　　年　　  十二　　月　　　十三　　日
